【裁判字號】    98,交聲,610
【裁判日期】    990126
【裁判案由】    聲明異議
【裁判全文】
臺灣臺南地方法院交通事件裁定         98年度交聲字第610號
移送機關    交通部公路總局嘉義區監理所麻豆監理站
異議人即
受處分人    甲○○
上列異議人即受處分人因違反道路交通管理處罰條例案件，對於
交通部公路總局嘉義區監理所麻豆監理站民國98年5月15日所為
之裁決處分（處分案號：麻監裁罰字第裁75-M00000000號）聲明
異議，本院裁定如下：
    主    文
原處分關於罰鍰新臺幣陸仟元部分撤銷。
其餘異議駁回。
    理    由
一、原處分意旨略以：受處分人即異議人甲○○（下稱異議人）
    無照騎乘車牌號碼CD9-005號重型機車，於民國98年5月2日8
    時30分許，在臺南縣學甲鎮豐和里171線11.5公里處，與由
    被害人梁琪雯所騎乘之車牌號碼UDW-092號重型機車發生擦
    撞，致梁琪雯人車倒地，並受有右尺骨骨折及雙下肢擦傷等
    傷害，異議人肇事後未下車察看，亦未對梁琪雯採取必要救
    護措施及依規定處置，並通知警察機關處理而逕為逃逸，且
    未留下任何資料，經臺南縣警察局學甲分局（下稱舉發機關
    ）警員製單舉發，嗣經交通部公路總局嘉義區監理所麻豆監
    理站（下稱原處分機關）依道路交通管理處罰條例第62條第
    3 項、第4項、第67條第3項、第6項（原處分漏載第62條第3
    項、第67條第3項、第6項）之規定，裁處異議人罰鍰新臺幣
    （下同）6,000元，駕駛執照禁考1年等語（按：異議人原本
    即未考領駕駛執照，無從吊銷駕駛執照）。
二、聲明異議意旨略以：異議人因聽殘、語殘、不識字，騎乘機
    車與人擦撞，因無法表達、無法處理，返家後，家中無人處
    理，又因肇事致人受傷而逃逸，而觸犯公共危險罪，然監理
    單位未待刑事判決確定即逕行裁罰，恐已違反道路交通處理
    細則之規定，為此聲明異議等語。
三、按汽車駕駛人駕駛汽車肇事致人受傷或死亡者，應即採取救
    護措施及依規定處置，並通知警察機關處理，不得任意移動
    肇事汽車及現場痕跡證據，違反者處3,000元以上9,000元以
    下罰鍰；前項駕駛人肇事致人受傷而逃逸者，吊銷其駕駛執
    照，1年內不得考領駕駛執照，道路交通管理處罰條例第62
    條第3項前段、第4項前段、第67條第3項分別定有明文。又
    汽車駕駛人違反本條例規定，應受吊扣駕駛執照處分，於汽
    車駕駛人係無駕駛執照駕車者，在所規定最長吊扣期間內，
    不得考領駕駛執照，同條例第67條第6項亦規定甚明。
四、經查：
  (一)異議人於上揭時、地騎乘車牌號碼CD9-005號重型機車，因
    肇事致梁琪雯受傷後，未對梁琪雯採取救護措施及依規定處
    置，亦未通知警察機關處理，任意移動肇事汽車及現場痕跡
    證據，嗣經舉發機關員警製單舉發，並經原處分機關裁處如
    前所述之裁罰等情，有臺南縣警察局98年5月2日南縣警交字
    第M00000000號舉發違反道路交通管理事件通知單及原處分
    機關98年5月15日麻監裁罰字第裁75-M00000000號裁決書各1
    份附卷可稽。
  (二)惟按95年2月5日生效之行政罰法第26條第1項規定，一行為
    同時觸犯刑事法律及違反行政法上義務規定者，依刑事法律
    處罰之。但其行為應處以其他種類行政罰或得沒入之物而未
    經法院宣告沒收者，亦得裁處之。究其立法目的，無非以一
    行為同時觸犯刑事法律及違反行政法上義務規定時，由於刑
    罰與行政罰同屬對不法行為之制裁，而刑罰之懲罰作用較強
    ，故依刑事法律處罰，即足資警惕時，實無一事二罰再處行
    政罰之必要，且刑事法律處罰，由法院依法定程序為之，較
    符合正當法律秩序，應予優先適用，但罰鍰以外之沒入或其
    他種類行政罰，因兼具維護公共秩序之作用，為達行政目的
    ，行政機關仍得併予裁處。
  (三)復按被告所犯為死刑、無期徒刑或最輕本刑3年以上有期徒
    刑以外之罪，檢察官參酌刑法第57條所列事項及公共利益之
    維護，認以緩起訴為適當者，得定1年以上3年以下之緩起訴
    期間為緩起訴處分，其期間自緩起訴處分確定之日起算。又
    被告於緩起訴期間內，有下列情形之一者，檢察官得依職權
    或依告訴人之聲請撤銷原處分，繼續偵查或起訴：一、於期
    間內故意更犯有期徒刑以上刑之罪，經檢察官提起公訴者。
    二、緩起訴前，因故意犯他罪，而在緩起訴期間內受有期徒
    刑以上刑之宣告者。三、違背第253條之2第1項各款之應遵
    守或履行事項者，刑事訴訟法第253條之1第1項、第253條之
    3第1項分別定有明文。準此，被告經檢察官為「緩起訴」處
    分者，於「緩起訴」之猶豫期間內，其最後是否會被檢察官
    提起公訴，猶懸而未定，意即「緩起訴」處分於猶豫期間內
    尚未具有實質之確定力，檢察官於期間內，可對被告繼續觀
    察，此時若被告顯無反省警惕之情或根本欠缺反省警惕之能
    力，檢察官仍得依職權或依告訴人之聲請，將被告「緩起訴
    」處分撤銷。而行政罰法第26條第2項規定經「不起訴處分
    或為無罪、免訴、不受理、不付審理」之裁判確定者，始得
    依違反行政法上義務規定裁處之規定，雖不包括「緩起訴」
    處分在內，然「緩起訴」處分之最終使被告免於刑事訴追之
    效果，與「不起訴」處分效果相同，且依行政罰法第26條第
    2項之立法意旨，亦必須待緩起訴處分實質確定時，被告才
    最終地確定免於受刑事訴追，原處分機關始得為行政裁罰，
    亦即在緩起訴期間內即猶豫期間期滿前，該緩起訴處分仍有
    被撤銷之可能，此時原處分機關若依法為行政裁決，將使受
    處分人有同時遭受行政處罰及刑事訴追之危險，顯與行政罰
    法第26條規定之立法意旨相違背，應認不得為之，始符「一
    事不二罰」之意旨。
  (四)查本件原處分機關固以異議人有駕駛汽車肇事致人受傷而逃
    逸之違規行為，於98年5月15日裁處異議人罰鍰6,000元，駕
    駛執照禁考1年。然異議人因同一案件另經警察機關以涉犯
    刑法第185條之4肇事逃逸犯嫌，移送臺灣臺南地方法院檢察
    署檢察官偵辦，嗣經臺灣臺南地方法院檢察署檢察官於98年
    12月1日處以緩起訴處分，緩起訴期間為1年，有異議人之前
    案紀錄表及臺灣臺南地方法院檢察署98年度營偵字第979號
    緩起訴處分書在卷可證，而前開緩起訴處分尚未期滿，則在
    緩起訴處分期間尚未期滿而未實質確定前，原處分機關就同
    一事件裁處異議人罰鍰6,000元，並禁止考照之處分，依前
    揭說明，其中有關「罰鍰部分」顯與行政罰法第26條「一事
    不二罰」之規定有違。
  (五)至原處分機關對異議人裁處「駕駛執照禁考1年」之處分，
    核與徒刑之目的不同、種類殊異，乃為達維護用路權人生命
    、身體安全之裁罰性不利處分，屬行政罰法第26條第1項但
    書所稱其他種類行政罰，仍應依法裁處之，異議人不服本件
    裁決提起聲明異議，就此部分而言，難認為有理由。
五、綜上所述，本件異議人確有駕駛汽車肇事致人受傷而逃逸之
    違規行為，然異議人之同一違規行為既經檢察官為緩起訴處
    分，依前揭說明，在緩起訴處分期間尚未期滿而未實質確定
    前，原處分機關裁處異議人罰鍰6,000元部分，於法自有未
    合，應由本院將原處分關於「罰鍰部分」撤銷，以資適法；
    至原處分關於「駕駛執照禁考1年」部分，異議並無理由，
    應予駁回。
六、至本件經本院撤銷之「罰鍰部分」，應由原處分機關於緩起
    訴期間屆滿，而緩起訴未經撤銷後，再為適當之裁處，又緩
    起訴如遭撤銷，則應另為適法之裁處，均併予敘明。
七、據上論結，依道路交通管理處罰條例第87條第2項、道路交
    通案件處理辦法第第20條前段，裁定如主文。
中    華    民    國    99    年    1     月    26    日
                      交通法庭  法  官  張家瑛
以上正本證明與原本無異。
如不服本裁定，應於收受送達後5日內向本院提出抗告狀。（應
附繕本）
                                書記官  李淑惠
中    華    民    國    99    年    1     月    28    日


司法院資訊處製作；財團法人民間司法改革基金會備份。
